【裁判字號】    99,訴,1418
【裁判日期】    991230
【裁判案由】    偽造文書等
【裁判全文】
臺灣板橋地方法院刑事判決              99年度訴字第1418號
公  訴  人  臺灣板橋地方法院檢察署檢察官
被      告  邱維祥
上列被告因偽造文書等案件，經檢察官提起公訴（99年度偵字第
11724號），本院判決如下：
    主  文
邱維祥均無罪。
    理  由
一、公訴意旨略以：被告邱維祥與詐欺集團成員共同基於意圖為
    自己不法所有、行使偽造公文書之犯意聯絡，先於不詳時、
    地偽造「臺灣臺北地方法院檢察署政務科偵查卷宗」、「法
    務部行政執行假扣押處份命令」、「臺灣省臺北地檢署免用
    統一發票收據」、「臺北地方法院」、「臺北地方法院地檢
    署監管科」、「臺北地方法院公證申請書」、「臺北地方法
    院地檢署監管單」，再分別：(一)於民國98年10月28日上午
    9 時許，由其所屬詐騙集團某成員冒充臺灣臺北地方法院檢
    署（下稱臺北地檢署）檢察官「許永欽」撥打電話予告訴人
    陳劉元香，謊稱其涉嫌詐欺案件，必須當面交付司法人員新
    臺幣（下同）150 萬元作為公證金云云，告訴人陳劉元香信
    以為真，而與上開詐騙集團成員相約在臺北縣板橋市○○街
    37巷口交款。嗣於98年10月28日下午 1時30分許，被告前往
    上開約定地點與告訴人陳劉元香見面，並出示前揭偽造之「
    臺灣臺北地方法院檢察署政務科偵查卷宗」、「臺灣省臺北
    地檢署免用統一發票收據」、「法務部行政執行假扣押處份
    命令」公文書予告訴人陳劉元香而行使之，致告訴人陳劉元
    香陷於錯誤，交付現金 150萬元予被告，足以生損害於臺灣
    臺北地方法院（下稱臺北地院）、法務部；(二)於98年10月
    30日中午12時許，由其所屬詐騙集團某成員冒充臺北地檢署
    檢察官「江士彥」撥打電話予告訴人劉春秀（起訴書誤載為
    劉秀春），謊稱其開立之華南商業銀行帳戶涉及洗錢案件，
    必須當面交付法院人員78萬元云云，告訴人劉春秀信以為真
    ，而與上開詐騙集團成員相約在臺北縣板橋市○○路 160號
    之「廣厚宮」交款。嗣於98年10月30日中午12時20分許，被
    告前往上開約定地點與告訴人劉春秀見面，並出示前揭偽造
    之「臺北地方法院」、「臺北地方法院地檢署監管科」公文
    書予告訴人劉春秀而行使之，致告訴人劉春秀陷於錯誤，交
    付現金78萬元予被告，足以生損害於臺北地院、臺北地檢署
    ；(三)於98年11月10日上午10時許，由其所屬詐騙集團某成
    員冒充檢察官撥打電話予告訴人周宗勳，謊稱其被冒用人頭
    帳戶，須提領名下所有帳戶款項交付給「邱文杰」書記官云
    云，告訴人周宗勳信以為真，而與上開詐騙集團成員相約在
    臺北縣板橋市○○路 260巷1弄22號3樓告訴人周宗勳住處交
    款。嗣於98年11月10日下午 2時30分許，被告前往上開約定
    地點與告訴人周宗勳見面，並出示前揭偽造之「臺灣臺北地
    方法院公證申請書」、「臺北地方法院地檢署監管單」公文
    書予告訴人周宗勳而行使之，致告訴人周宗勳陷於錯誤，交
    付現金72萬元予被告，足以生損害於臺北地院、臺北地檢署
    ，因認被告涉犯刑法第216條、第211條之行使偽造公文書暨
    同法第339條第1項之詐欺取財等罪嫌云云。
二、按犯罪事實應依證據認定之，無證據不得認定犯罪事實；又
    不能證明被告犯罪者，應諭知無罪之判決，刑事訴訟法第15
    4條第2項、第301條第1項分別定有明文。次按事實之認定，
    應憑證據，如未能發現相當證據，或證據不足以證明，自不
    能以推測或擬制之方法，以為裁判基礎；而刑事訴訟法上所
    謂認定犯罪事實之證據，係指足以認定被告確有犯罪行為之
    積極證據而言，該項證據自須適合於被告犯罪事實之認定，
    始得採為斷罪資料；又認定犯罪事實所憑之證據，雖不以直
    接證據為限，間接證據亦包括在內，然而無論直接或間接證
    據，其為訴訟上之證明，須於通常一般之人均不致有所懷疑
    ，而得確信其為真實之程度者，始得據為有罪之認定，倘其
    證明尚未達到此一程度，而有合理之懷疑存在時，即無從為
    有罪之認定；至採用間接證據時，必其所成立之證據，在直
    接關係上，雖僅足以證明他項事實，而由此他項事實，本於
    推理之作用足以證明待證事實者，方為合法，若憑空之推想
    ，並非間接證據；再認定不利於被告之事實，須依積極證據
    ，苟積極證據不足為不利於被告事實之認定時，即應為有利
    於被告之認定，更不必有何有利之證據，最高法院分別著有
    40年臺上字第86號、29年上字第3105號、76年臺上字第4986
    號、32年上字第67號暨30年上字第 816號判例意旨可資參照
    。又按以犯罪之被害人提出告訴者即告訴人為證人，與通常
    一般第三人之為證人不同，告訴人之告訴目的即在冀使被告
    受刑事訴追與處罰，本質上係與被告處於絕對相反之立場，
    而為達告訴目的，告訴人就被害經過所為之指述內容，難免
    渲染、誇大，未必完全真實，復有虛偽陳述之危險，是告訴
    人若以其所體驗之被害事實為陳述，雖不失為法定證據方法
    之一種，然縱令其立於證人地位具結而為指證、陳述，其指
    述之證據價值並未高於一般被害人之證述，其供述證據之證
    明力仍較與被告無利害關係之一般證人之陳述為薄弱，苟非
    另有補強證據，自不能遽採為判決之唯一證據。從而，告訴
    人就被害經過之指述，除須無瑕疵可指外，尚須就其他方面
    調查認與事實相符，始得採為論罪科刑之依據，非謂就告訴
    人已踐行人證之調查程序，即得恝置其他補強證據不論，逕
    以其指證、陳述作為有罪判決之唯一證據；再告訴人之指述
    若有瑕疵，則在未究明實情前，自不得遽採為論罪科刑之根
    據，而所謂無瑕疵，係指告訴人所為不利被告之陳述，與社
    會上之一般生活經驗或卷附其他客觀事證並無矛盾而言，至
    所謂就其他方面調查認與事實相符，非僅以所援用之旁證足
    以證明被害結果為已足，仍應調查其他補強證據，以增強或
    擔保告訴人陳述確有相當之真實性，而為通常一般人均不致
    有所懷疑，亦即須綜合一切證據之積極佐證，除認定被告確
    為加害人之外，在推理上無從另為其他合理原因之假設而言
    ，始得據為有罪之認定（最高法院61年臺上字第3099號暨52
    年臺上字第1300號判例要旨、84年度臺上字第5368號、87年
    度臺上字第2176號、92年度臺上字第5580號、94年度臺上字
    第3326號、95年度臺上字第508號、第526號、第3705號、第
    6017號、第6358號、第6464號等判決意旨足資參照）。質言
    之，告訴人縱立於證人地位而為結證，且其指述內容前後一
    致，又無矛盾，並無瑕疵可指，仍不得逕以之作為有罪判決
    之唯一證據，尚應調查其他證據以察其所述是否與事實相符
    ，亦即仍須有補強證據，藉以擔保其指證、陳述之真實性後
    ，始得採為斷罪之依據，而所謂補強證據，係指除該陳述本
    身之外，其他足以證明該陳述之犯罪事實確具有相當程度真
    實性之證據而言，其所補強者，固非以犯罪事實之全部為必
    要，但仍須因補強證據之質量，與告訴人指述之相互利用，
    已使犯罪事實獲得確信者，始足當之。再按刑事訴訟法規定
    被告有緘默權，被告基於「不自證己罪原則」，既無供述之
    義務，亦無真實陳述之義務，同時亦不負自證清白之責任，
    自不能因被告未能提出證據資料證明其無罪，即反執此認定
    有罪，況法院審理刑事案件，檢察官之地位與民事原告地位
    相當，對於控訴被告犯罪事實之證明責任，自包括提出證據
    之責任與使法院相信被告確有犯罪事實之心證責任，此須使
    法院無合理之懷疑，始得認定被告有罪，而被告在訴訟上所
    為之辯解，衹須達於對起訴事證提出合理質疑之程度為已足
    ，檢察官如對被告所舉反證仍有爭執，即應依刑事訴訟法第
    161 條規定積極舉證釋疑，縱被告空言否認被訴之犯罪事實
    ，猶毋庸令其負自證無罪之責任（最高法院92年度臺上字第
    2753號、97年度臺上字第3099號判決意旨可參）。矧觀諸法
    治國家下之刑事訴訟三方構造關係，代表國家公益追訴犯罪
    之檢察官，其職責除提起公訴外，尚須蒞庭參與法庭之攻防
    活動以維持公訴，而兼負有說服之責，其舉證責任之目的，
    乃在充分證明被告確有如公訴所指之犯罪事實，從而其舉證
    責任應存在於刑事訴訟程序之全程，倘其舉證不完全或不足
    以使法院產生有罪之確信時，即難謂已盡終局、實質之舉證
    責任，是刑事訴訟程序中，檢察官既為程序當事人之一，其
    就用以證明犯罪事實之所有證據資料，本即負有蒐集、提出
    及說服之責，刑事訴訟法第161條第1項規定「檢察官就被告
    犯罪事實，應負舉證責任，並指出證明之方法」即明斯旨；
    至於91年2月8日修正前同法第 163條第1項及修正後同條第2
    項關於法院調查證據之規定，乃指法院應於訴訟當事人舉證
    之範圍內，依職權或聲請，循同法第 164條以下關於證據調
    查之程序及方法而為調查，以將檢察官及其他當事人之舉證
    ，轉換為法院之證據認知，究明證據資料之證據能力與證明
    力，非謂法院得逾越公正第三者之地位，取代檢察官而自行
    蒐集證據，否則不啻破壞訴訟之三方關係，並衍生由法院證
    明被告犯罪或檢察官與法院協同證明被告犯罪等嚴重悖離法
    治國原則之結果，進而影響人民對於法院中立客觀之信賴。
    最高法院就此亦指明，法院固得依職權調查證據，但並無蒐
    集證據之義務，蒐集證據乃檢察官之職責，事實審法院應以
    調查證據為其主要職責，刑事訴訟法第 379條第10款所定應
    於審判期日調查之證據而未予調查之違法，解釋上應不包括
    蒐集證據在內，其調查之範圍，以審判中案內所存在之一切
    證據為限，案內所不存在之證據，即不能責令法院為發現真
    實，應依職權從各方面蒐集證據（87年度臺非字第 1號、90
    年度臺上字第4513號判決意旨可資參照）。倘檢察官所提出
    之證據，不足為被告有罪之積極證明，或其指出證明之方法
    ，無從說服法院以形成被告有罪之心證，基於無罪推定之原
    則，自應為被告無罪判決之諭知，最高法院92年臺上字第12
    8 號判例要旨可資覆按。是以，無罪推定原則係針對犯罪事
    實為論罪科刑前提之程序上原則，使無罪責無刑罰之實體法
    原則，反映於訴訟法上不能證明犯罪即應為無罪判決之規定
    ，而此反應於刑事訴訟程序之舉證責任，乃指檢察官或自訴
    人就被告犯罪事實存在之舉證未盡時，即受控訴無效判斷之
    不利益結果。又犯罪事實存在與否，亦即所謂事實真偽不明
    之情況，刑事訴訟法並非指真偽程度各半之情形，基於無罪
    推定原則，祇要未達證明犯罪事實確實存在之程度即適，此
    乃因刑事訴訟係以國家對於被告之犯罪事實，為適用刑罰法
    律，而形成並確定具體刑罰權，動輒剝奪人民基本權利，故
    而對於犯罪事實存在與否之證明程度要求特高，是刑事訴訟
    程序之舉證責任，在於超越合理可疑程度之高度證明無法達
    成，而事實陷於真偽不明時，即啟動其機能，以判斷舉證責
    任負擔者之敗訴責任。復按刑事訴訟法第161條、第163條修
    正後，檢察官於公判庭中對於犯罪事實存在所應負之舉證責
    任，將無法假藉任何理由脫免，而使實質舉證責任任意轉嫁
    予被告負擔，甚或濫以法院為發見絕對真實，應盡職權調查
    能事之詞，令舉證責任分配與無罪推定原則遁入法院職權調
    查之保護，而形同虛設，致被告在訴訟全程均蒙上受有罪推
    定之陰影與壓力，亦嚴重破壞法治國之法院應本公正第三人
    之聽訟地位，不應過度職權介入事實調查之司法本質，使人
    誤以法院假藉發見真實之名，協助控訴之一方打擊被告，破
    毀訴訟制度之核心價值，且令被告無法適時受憲法公正審判
    程序之保障，尤以社會民心普遍望治甚切，職司訴訟程序控
    訴之一方，並兼負偵查主體之檢察官，更應善盡其證據蒐集
    、提出及說服之責，使刑事訴訟審判程序之核心得聚集於法
    庭活動以現有證據為攻防辯論，而非期待法院依職權調查證
    據，以補足檢察官舉證程度之不足，致有違憲法權力分立原
    則之虞。質言之，在刑事訴訟法改採當事人進行主義之訴訟
    架構下，檢察官在公判庭上無法就被告犯罪事實證明至超越
    合理可疑之程度時，法院基於中立第三人之立場，即應對被
    告諭知無罪之判決，不應逾越檢察官之舉證範圍，再依職權
    進行證據之蒐集與調查，如此方有助於檢察官舉證責任之落
    實，亦使院檢雙方角色、權責分明，各自嚴守職務本分，不
    再由法院接續糾問被告，以落實憲法公平法院之理念。末按
    偵查程序以發現真實之犯罪人為目的，如某甲不屬於犯罪之
    人時，應繼續發現何人（乙或丙甚或丁）為犯罪之人；但審
    判程序，法院只須判斷已被起訴之被告是否為真實之犯罪行
    為人，若經為必要之調查，其所獲得之證據資料，仍不足為
    該被告有罪之論證時，即應為無罪之諭知。至該項犯罪事實
    ，究係被告以外何人所為，則無查明之義務（最高法院73年
    臺上字第3892號判例要旨參照）。
三、公訴意旨認被告邱維祥涉有行使偽造公文書及詐欺取財等罪
    嫌，無非係以被告於警詢時之供述、告訴人陳劉元香、劉春
    秀、周宗勳之指訴、偽造之「臺灣臺北地方法院檢察署政務
    科偵查卷宗」、「法務部行政執行假扣押處份命令」、「臺
    灣省臺北地檢署免用統一發票收據」、「臺北地方法院」、
    「臺北地方法院地檢署監管科」、「臺北地方法院公證申請
    書」、「臺北地方法院地檢署監管單」影本各 1張等件資為
    論據，此外別無其他積極證據。訊據被告堅詞否認其有向告
    訴人陳劉元香、劉春秀、周宗勳行使偽造公文書及詐欺取財
    等犯行，辯稱：其僅有向另案被害人陳國雲行使偽造公文書
    及詐欺取財未遂，且其第一次犯案即被警當場逮獲，其未見
    過告訴人陳劉元香、劉春秀、周宗勳，渠等僅看到照片就覺
    得係其所為，希望渠等能認清楚，還其清白等語。
四、證據能力部分：按所謂證據能力，指證據得提出於法院調查
    ，以供作認定犯罪事實存否之用所具備之形式資格，而證據
    能力之有無，即證據是否適格，悉依相關法律定之，不許法
    院自由判斷。無證據能力之證據資料，應先予以排除，不得
    作為判斷之依據，故證據資料必先具有證據能力，容許為訴
    訟上之證明，並在審判期日經合法調查後，始有證明力可言
    ，而得進一步為法院評斷其能否證明某種待證事實有無之實
    質證據價值（最高法院95年度臺上字第3764號、96年度臺上
    字第5979號判決意旨參照）。次按被告以外之人於審判外之
    陳述，雖不符刑事訴訟法第159條之1至第159條之4之規定，
    而經當事人於審判程序同意作為證據，法院審酌該言詞陳述
    或書面陳述作成時之情況，認為適當者，亦得為證據。當事
    人、代理人或辯護人於法院調查證據時，知有第159條第1項
    不得為證據之情形，而未於言詞辯論終結前聲明異議者，視
    為有前項之同意，同法第159條之5定有明文，究其立法意旨
    在於傳聞證據未經當事人之反對詰問予以核實前，原則上先
    予排除，惟若當事人業已放棄反對詰問權，於審判程序中表
    明同意該等傳聞證據可作為本案證據，或於言詞辯論終結前
    未曾聲明異議者，基於尊重當事人對傳聞證據之處分權，且
    證據資料愈豐富，愈有助於真實發見之理念，並強化言詞辯
    論之功能，使訴訟程序得以聚焦爭點，集中審理與順暢進行
    ，上開傳聞證據亦具有證據能力。另刑事訴訟法第159條之5
    之規定，僅在強調當事人之同意權得取代其反對詰問權，使
    傳聞證據得作為證據，並無限制必須不符合同法第159條之1
    至第159條之4規定，始有適用，亦即依目的解釋之方法，第
    159條之5並不以被告以外之人於審判外之陳述「必不符合」
    第159條之1至第159條之4有關傳聞法則例外規定之情形，始
    有其適用（臺灣高等法院暨所屬法院96年度法律座談會刑事
    類提案第26號研討結果足資參照）。經查，本判決下列論述
    所用之被告以外之人於審判外之言詞或書面陳述，固均屬傳
    聞證據，惟當事人於本院審理期日中，就證據能力乙節均表
    示同意作為本案之證據，本院審酌上開證據資料製作時之情
    況，製作人與被告間並無恩怨嫌隙，衡諸製作當時應無刻意
    誣陷或迴護被告之情，復查無其他違法不當取證或證據容許
    性明顯過低等瑕疵，因認以之作為證據俱屬適當，揆諸前開
    規定與說明，該等證據資料自應有證據能力。
五、實體部分：按目擊者之指認雖係法院認定犯罪事實之有力證
    據，然指認尤其是被害人之指認亦存在誤認之風險，而須有
    嚴謹之指認程序以防免或降低該風險。蓋不論指認者是否誠
    實、善意，複雜之主、客觀因素或內、外在原因，常影響一
    般人對於週遭事件之感知。如個人之偏見、期待、需求、壓
    力、焦慮、恐懼，可能產生大小不一的感知扭曲、曲解；平
    時之注意能力、關鍵時刻之注意程度，乃至陳述時之描述、
    表達方法及準確性等，亦決定指認之正確、可靠與否。而外
    在觀察環境，如觀察（行為）時間之久暫、現場照明、指認
    距犯罪發生之間隔，以及指認程序是否嚴謹、有無明示、暗
    示或經誘導等，亦可能增加錯誤指認之風險。一對一之指認
    較諸「列隊指認」，更具暗示性，指認程序稍有不當，即易
    發生誘導效果，不得遽信。且指認重在首次，其後逐次修正
    之指認，無形中累積、擴大不真實之記憶，難期真確。我國
    現行刑事訴訟法，雖無關於指認犯罪嫌疑人程序之規定。然
    內政部警政署於90年 8月20日函頒（92年11月21日修正）之
    「警察機關實施指認犯罪嫌疑人程序要領」，明定犯罪嫌疑
    人之指認，除在犯罪現場或其附近當場逮捕者，得使被害人
    或目擊者當面指認外，應進行「列隊指認」。被害人因司法
    警察（官）違反上開規範而為之指認，固無逕予排除之必要
    ，然告訴人之告訴，係以使被告受刑事訴追為目的，其陳述
    是否與事實相符，仍應調查其他證據資以審認業如前述，又
    告訴人之指認等同陳述，若因指認程序之瑕疵而影響正確性
    、可靠性，本應有其他補強證據足以證明指認為真，始得援
    為法院判斷之資料（最高法院99年度臺上字第2212號、第40
    87號判決意旨可資參照）。經查：
(一)證人即告訴人陳劉元香、劉春秀、周宗勳固一再指稱被告即
    係先後出面向渠等交付公文及收取款項之人，然細繹渠等遭
    人詐騙交付款項後之翌日或當日，於記憶理應甚為鮮明而向
    警方報案之時，就取款人之特徵乙節，證人陳劉元香指稱：
    渠交付現金時，對方只有一人，約40歲中年男子云云；證人
    劉春秀指陳：取款人說國語，一般口音，身高約 163公分，
    瘦瘦的，皮膚黑黑的，穿淺藍色襯衫配淺藍色有條紋領帶，
    著類似警察之制服褲云云；證人周宗勳則指述：取款人身高
    170 公分，髮型為西裝頭，身材稍瘦，上衣穿白色長袖襯衫
    ，下身穿黑色西裝褲，掛法院識別證，臉部特徵沒有記得很
    清楚云云。嗣被告於98年11月11日另案為警逮捕後，證人陳
    劉元香旋於98年11月12日至警局指稱：取款人係一人，短髮
    ，身材微胖，未戴眼鏡，穿白色長襯衫搭黑色領帶云云，經
    警詢以：「警方於98年11月11日14時50分在板橋市○○街75
    巷60號前查獲二名詐欺嫌犯，分別為邱維浩及邱維祥，經警
    方提示不明犯嫌六人照片供你指認，何人是當日詐騙你財物
    之人」等語後，證人陳劉元香乃指證第 4名犯嫌係當日詐騙
    渠財物之人云云；證人劉春秀亦於98年11月13日至警局指陳
    ：取款人只有一人，中等身材，留短髮，皮膚微黑，未戴眼
    鏡，穿淺藍色長襯衫，深藍色長褲云云，經警詢以：「警方
    於98年11月11日14時50分在板橋市○○街75巷60號前查獲二
    名詐欺嫌犯，分別為邱維浩及邱維祥，經警方提示不明犯嫌
    六人照片供你指認，何人是當日詐騙你財物之人」等語後，
    證人劉春秀即指證第 4名犯嫌係當日詐騙渠財物之人云云；
    證人周宗勳則於98年11月17日至警局指述：取款人係一人，
    短髮，身材中等，未戴眼鏡，穿白色長襯衫搭淺黃色領帶黑
    色西裝褲云云，經警詢以：「警方於98年11月11日14時50分
    在板橋市○○街75巷60號前查獲二名詐欺嫌犯，分別為邱維
    浩及邱維祥，經警方提示不明犯嫌六人照片供你指認，何人
    是當日詐騙你財物之人」等語後，證人周宗勳亦當場指證第
    4名犯嫌係當日詐騙渠財物之人云云。嗣於99年1月18日偵訊
    時，證人陳劉元香證稱：警察係以照片供渠指認，一次令渠
    看好幾張，其中有被告與非被告之照片，渠從中指認向渠取
    款之人，因為取款人當日有下車，不是很高，且有點肉肉的
    云云；證人劉春秀證述：警察係提供照片 2張令渠指認，渠
    認出帶領帶者為弟弟，當日其係一人來向渠取款，渠認出其
    領帶、褲子及衣服，當時其未戴眼鏡，渠指認時有帶眼鏡，
    但長相一樣云云；證人周宗勳則證稱：警察係以照片供渠指
    認，當時警察有向渠說係兄弟二人，但被告當時穿著與向渠
    取款時係一樣的云云。復於99年 1月29日偵訊時，檢察官訊
    以：「今日原本安排被告要讓你們指認，但被告今日沒有到
    庭，有何意見」等語，證人周宗勳證稱：「被告在警局讓我
    指認的相片穿的衣服與詐騙我時穿的衣服一樣，連領帶都是
    一樣的」等語，證人劉春秀亦證稱：「詐騙我的那個也是這
    樣，穿的衣服與詐騙我時穿的衣服都是一樣的」等語。嗣於
    本院99年 6月14日準備程序時，經本院訊以：「告訴人你認
    得照片，為何不認得本人」乙語，告訴人劉春秀則陳稱：「
    相片我認得，但是過太久了，我記不得人。來跟我拿錢的人
    是這樣的打扮的人。我知道跟我拿錢的那個人看起來很年輕
    」等語。嗣於本院99年11月16日審理時，證人陳劉元香證稱
    ：「（問：98年10月28日在臺北縣板橋市○○街37巷口，妳
    交付款項給一個妳不認識的人，那個人大概幾歲？）那時候
    看起來白白胖胖，大概20幾歲」、「（問：提示上開偵卷第
    7 頁，妳剛剛說對方的年紀大約是20幾歲，但依妳在警詢中
    的說法，妳是說對方大約是40歲中年男子，為何前後所述有
    所不同？〈提示並告以要旨〉）我忘記我在警察局有沒有這
    樣說，我應該是說對方大約是20幾歲，不會超過30幾歲的年
    輕男子」、「（問：提示上開偵卷第25頁，案發當天來跟妳
    拿錢的那個男子，是不是就是此頁下方照片所示的男子？〈
    提示並令其辨認〉）是」、「（問：跟妳拿錢的那個男子當
    天的穿著打扮，是不是就如同上開照片中所示？）是的，但
    是他那天沒有戴眼鏡」、「（問：依照上開照片中所顯現的
    男子特徵，看起來似乎並沒有白白胖胖的，為何妳剛才會說
    白白胖胖的？〈提示並令其辨認〉）不是說很胖，但也不是
    瘦，就是臉有一點圓圓肉肉的，在我感覺來講，也不是說很
    黑，所以我才會說他是白白胖胖的，但是真的是照片裡面這
    個人」云云；證人劉春秀則證稱：「（問：98年10月30日在
    廣厚宮，妳有交款給一個人，可否描述一下他的特徵？）他
    大概20多歲到30歲之間，穿襯衫、打領帶，就是之前曾經給
    我看過被告被抓的照片中所穿的那一套，皮膚黑黑的，頭髮
    是比平頭長一點點」、「（問：妳在警察局，警察有請妳指
    認照片，她是給妳看幾張照片？）3 張照片，那個衣服是確
    定，就是那個男子穿的衣服，但臉孔我真的是辨識不出來，
    我的眼力不是很好，不是很確定」、「（問：妳在警察局的
    時候有指認被告嗎？）有」、「（問：在庭的被告是否就是
    那天跟妳拿錢的男子？）頭髮是很像，但他的臉我真的不敢
    確定」、「（問：請提示上開偵卷第25頁，妳所謂的穿著是
    否就是下方照片這一套衣服？〈提示並令其辨認〉）對，衣
    服包含領帶都是這個沒錯，警察給我看的照片有正面跟側面
    」、「（問：妳剛剛說來跟妳拿錢的是一個20歲到30歲之間
    的男子，他的身材為何？）身高跟身材應該都是中等，大概
    比我高一點，我是 158公分」、「（問：警方請妳指認何人
    跟妳拿錢，是先提示上開偵查卷第25頁下方照片，還是提示
    第26頁的多張照片讓你指認？〈提示並告以要旨〉）是先拿
    第26頁的照片給我看，叫我指認拿錢的人，我說那 6個照片
    小小的，而且顏色也不是很清楚，所以我看不清楚，所以警
    方又拿 3張大的照片給我看，有正面、側面，是不同的三個
    人的 6張照片，一個老老的，一個沒有穿制服，一個有穿制
    服，我說是穿制服的這一張照片，就是如同偵查卷第25頁下
    方的照片」、「（問：妳在警局指認時，是否可以確認是照
    片中所示的這個人？）我只能確認是穿這一套衣服，身材、
    膚色、髮型都差不多，但長相、五官我真的沒有辦法確認，
    因為交款的過程只是一下子而已，他拿了錢之後就側過身體
    跟打電話給我的對方講電話，我沒有辦法看清楚他的長相」
    等語，再按之證人陳劉元香、劉春秀、周宗勳既非於同日在
    警局指認被告，然依卷附98年11月12日臺北縣政府警察局指
    認犯罪嫌疑人紀錄表及被告為警逮捕時現場照片所示，指認
    人陳劉元香、劉春秀、周宗勳均簽名在同份指認紀錄表及照
    片上，顯見前揭指認程序已失嚴謹，亦徵警察於上開證人進
    行照片指認前，應有暗示、誘導之舉，而見其瑕疵，且證人
    陳劉元香、劉春秀、周宗勳所見前來取款者果為同一人，何
    以彼此所述之取款人外貌、身型及特徵等項，竟未相侔合，
    況證人周宗勳前後所述之取款人髮型特徵，先稱西裝頭，後
    改稱短髮，又證人陳劉元香於本案第一次即被告另案為警查
    獲前，即明確指稱取款人係約40歲中年男子之情形下，竟於
    98年11月12日，在臺北縣政府警察局指認犯罪嫌疑人紀錄表
    及被告為警逮捕時現場照片上，指認照片中所示外型年輕、
    外觀年紀約莫20餘歲，且實際年齡為22歲之被告，渠先前第
    一次取款人特徵之供陳，與渠事後所為照片指認之結果，殊
    已大相迥異，而證人劉春秀、周宗勳於首次指認時，渠二人
    對於取款人之面部特徵實已無明確之記憶，渠二人之指認主
    要係以受指認人之穿著外觀為依據，再衡以一般遭所謂「詐
    騙集團」者詐取財物之被害人，在甫因遭詐騙財物而深感懊
    悔，並對當時施詐者存有極深不滿之際，突獲警員告知已將
    可能之行為人逮捕歸案，乃聞訊趕往，苟無嚴謹且足以排除
    主、客觀因素或內、外在原因等種種不良影響之指認程序，
    復何能保證被害人當下絕不至於因渠個人之激動情緒等，於
    指認時產生潛在之感知扭曲誤解之危險，矧本案指認程序已
    有前述之瑕疵，無論警員對此可能演變是否已有意識，隱藏
    於首次辨認錯誤中之暗示、誘導效果，如持續發生作用，將
    如何期待前揭告訴人必無可能漸次修正己身想像，並於其後
    偵審程序中仍可真確無誤地指證被告，另稽之證人劉春秀於
    98年11月13日警詢時係指稱前來取款者只有一人云云，於本
    院99年11月16日審理時竟改稱：「對方有兩個人過來，一個
    站在後面，一個人走過來，就拿公文給我看，並且把證件晃
    了一下給我看，說他是法院的書記官」云云，前後明顯齟齬
    不合，益徵渠所為之指認，難認真實無訛。準此，證人陳劉
    元香、劉春秀、周宗勳歷次之指訴，因無法全然排除渠等記
    憶已在初次到場辨認時受有暗示、誘導之影響，渠等所為之
    被告指認供述，均難通過可信性法則之檢驗，況證人劉春秀
    於本院審訊時，僅見渠未敢斷言之懷疑態度，渠所為之猶豫
    指認，亦難評價為客觀可信且不存瑕疵之論罪依據。
(二)卷附之臺北縣政府警察局板橋分局信義派出所受理各類案件
    紀錄表、受理刑事案件報案三聯單、內政部警政署反詐騙諮
    詢專線紀錄表、郵政存簿儲金簿封面暨內頁交易明細、免用
    統一發票收據影本、「臺灣台北地方法院檢察署政務科偵查
    卷宗」、「法務部行政執行假扣押處份命令」、「台北地方
    法院行政凍結管收執行命令」、「台北地方法院地檢署監管
    科」、「台北地方法院公證申請書」、「台北地方法院地檢
    署監管單」等文件，充其量僅得證明告訴人陳劉元香、劉春
    秀、周宗勳確曾遭人以行使偽造公文書等方法詐取財物，然
    尚難執此遽認向渠等實行詐欺取財之人即係被告，亦難以此
    補強證人陳劉元香、劉春秀、周宗勳上揭指認供述之可信性
    。另按刑事訴訟法賦予檢察官偵查犯罪之權責，並有權藉助
    於司法警察官之協助，或指揮或命令司法警察（官）以調查
    犯罪情形及蒐集證據，對於起訴案件而言，無非在期待檢察
    官利用偵查階段完成必要之證據調查，為嗣後實行公訴建立
    良好之舉證基礎，此相互對照同法第161條、第163條、第22
    8條至第231條規定即可明瞭。是故，對於案件甫發生之際應
    即調查之證據，倘偵查階段蒐集、調查證據之漏失，以致法
    院於審判時已無從調查者，檢察官自不能反執以指摘法院調
    查未盡（最高法院98年度臺上字第3439號判決意旨可參）。
    查告訴人陳劉元香、劉春秀、周宗勳於警詢之初所提供之免
    用統一發票收據、「臺灣台北地方法院檢察署政務科偵查卷
    宗」、「法務部行政執行假扣押處份命令」、「台北地方法
    院行政凍結管收執行命令」、「台北地方法院地檢署監管科
    」、「台北地方法院公證申請書」、「台北地方法院地檢署
    監管單」等文書，究否確係被告先後於起訴書所載之時、地
    ，親自交付予告訴人陳劉元香、劉春秀、周宗勳收執，而得
    以證明被告即係向告訴人陳劉元香、劉春秀、周宗勳收取詐
    騙款項之人，允宜屬檢察官於偵查犯罪之初，即應蒐集、調
    查證據而確認之，以助相關案情之釐清，迺偵查階段未予調
    查，迨至審判時，本院縱欲依職權調查，惟事隔已久，且上
    開文書亦經本案相關承辦人員等多所接觸，其上所遺留之觸
    摸跡證，衡情已非同昔，此項證據方法顯已無從調查，而無
    法佐實證人陳劉元香、劉春秀、周宗勳之指證。
(三)公訴意旨或認被告與真實姓名年籍均不詳、綽號「阿正」等
    人，另於98年11月10日，在臺北縣板橋市○○街75巷60號等
    地，共同對被害人陳國雲犯行使偽造公文書、行使偽造特種
    文書、詐欺取財未遂及僭行公務員職權之罪經查獲後，由警
    員清查相關案件，並有前揭告訴人之指認等為憑，可見被告
    前後所涉案件具有關連性為論據。惟查，觀諸上開卷附之「
    臺灣台北地方法院檢察署政務科偵查卷宗」、「法務部行政
    執行假扣押處份命令」、「台北地方法院行政凍結管收執行
    命令」、「台北地方法院地檢署監管科」、「台北地方法院
    公證申請書」、「台北地方法院地檢署監管單」文書，核與
    被告於另案所犯經查獲之偽造「臺灣台北地方法院檢察署偵
    查卷宗」、「台北地方法院地檢署監管科」公文書所示，其
    間偽造之印文或有部分雷同，然是否即可捨卻前開文書形式
    外觀上所顯現更多彼此之歧異，遽認該等文書皆係出於同一
    詐欺共犯成員之手，猶未見公訴人提出妥適說明，縱令前開
    假設非屬全然無稽，惟在無從認定被告即為實際出面接觸告
    訴人陳劉元香、劉春秀、周宗勳之人，或其就本案犯行確有
    參與之前提下，徒憑上開證據，豈可逕認被告須對該綽號「
    阿正」等人之共犯成員曾實行之相關行使偽造公文書、詐欺
    取財等犯行，均須負起共犯責任，再參以不同詐騙共犯成員
    之詐騙模式可能相同，且可能同時對同一被害人實行詐術，
    尚不能僅以告訴人陳劉元香、劉春秀、周宗勳乃以被告為警
    當場查獲之詐欺取財模式，即認定本案犯行皆係被告所為，
    況經比對被告於98年11月10日對另案被害人陳國雲犯行使偽
    造公文書等罪所持用之行動電話門號0000000000號及000000
    0000號之通聯紀錄，亦難佐證本案與該案有何關連性，是公
    訴人縱援用被告所涉相類案件之事證，仍不足資為本案不利
    被告之認定依據。
(四)綜上所述，公訴人所指被告實行之犯罪，除告訴人陳劉元香
    、劉春秀、周宗勳具有前述瑕疵之指認外，尚無其他確切證
    據足資佐證該等告訴人指認被告之可信性。本案毋論依公訴
    人所舉之證據與指出之證明方法，抑或本院已盡調查之能事
    所得之證據，均未達於使通常一般之人不致有所懷疑，而得
    確信被告有如公訴人所指之以行使偽造公文書等方式詐取告
    訴人財物犯行俱為真實，則被告是否確有參與詐取告訴人陳
    劉元香、劉春秀、周宗勳財物之犯行，咸容有合理之懷疑存
    在。此外，復查無其他積極證據足資證明被告有公訴人所指
    之犯行，本院無從形成被告有罪之心證，揆諸前開規定與說
    明，既不能證明被告犯罪，自皆應為無罪之諭知，以昭審慎
    。
據上論斷，應依刑事訴訟法第301條第1項，判決如主文。
本案經檢察官陳世錚到庭執行職務
中    華    民    國    99    年    12    月    30    日
                  刑事第十七庭  審判長法  官  陳信旗
                                      法  官  俞秀美
                                      法  官  劉正偉
上列正本證明與原本無異。
如不服本判決，應於判決送達後10日內敘明上訴理由，向本院提
出上訴狀 (應附繕本) ，上訴於臺灣高等法院。其未敘述上訴理
由者，應於上訴期間屆滿後20日內向本院補提理由書「切勿逕送
上級法院」。
                                      書記官  楊雅芳
中    華    民    國   100    年    1     月    3     日

司法院資訊處製作；財團法人民間司法改革基金會備份。
